【裁判字號】    98,審保險小上,1
【裁判日期】    980831
【裁判案由】    給付保險金
【裁判全文】
臺灣臺北地方法院民事判決         98年度審保險小上字第1號
上  訴  人  甲○○
被上訴人    國泰人壽保險股份有限公司
法定代理人  丙○○
訴訟代理人  乙○○
上列當事人間請求給付保險金事件，上訴人對於民國98年3 月17
日本院臺北簡易庭所為97年度北保險小字第14號第一審判決提起
上訴，本院判決如下：
    主  文
上訴駁回。
第二審訴訟費用新臺幣壹仟伍佰元由上訴人負擔。
    理  由
一、上訴人上訴意旨略以：伊所接受之根管治療，係一種「牙齒
    內末梢神經抽除術」，原審曾函詢臺大醫院有關「抽神經、
    根管治療」是否屬牙醫學上所謂手術，該院函覆認定抽神經
    、根管治療係屬外科特性的醫療，並未否定根管治療不符合
    手術之定義，又依證人龔紹秋牙醫師在原審所為證述：「根
    管治療也是一個繁複的治療行為，當治療不當的時候也會引
    發感染或發炎而致命」，可知根管治療為手術醫療行為，符
    合手術之定義，原審疏於查證系爭保險契約第14頁附表一中
    附錄條款之真意，僅憑「牙髓撕除法」與「神經撕除法」字
    面意義不同，即認伊所受治療，不屬系爭醫療保險附約附表
    一所示手術類別，而判決伊敗訴。惟伊係請求被上訴人比照
    手術等級「神經撕除法」理賠手術保險金，並非依「神經撕
    除法」為直接請求手術醫療保險金，故只需根管治療符合手
    術之定義被上訴人即有理賠之義務，原審判決違背保險法第
    54條，且屬民事訴訟法第469 條第6 款規定「判決不備理由
    或理由矛盾者」之違背法令。又被告未曾提出根管治療不符
    合手術定義之證據，財團法人保險事業發展中心亦曾建議被
    上訴人應理賠伊手術醫療保險金，原告判決亦違反最高法院
    18 年 上字第2855判例舉證責任分擔之原則。再者，伊於原
    審係請求被告給付新臺幣（下同）3,000 元，並非原審判決
    所載1,250 元，為此提起本件上訴等語。
二、按對於小額程序之第一審裁判，得上訴或抗告於管轄之地方
    法院，然非以其違背法令為理由，不得為之，民事訴訟法第
    436 條之24第1 項、第2 項定有明文。本件上訴人提起上訴
    ，形式上已具體指摘原審判決違反保險法第54條、最高法院
    18年上字第2855號判例、民事訴訟法第469 條規定，應符合
    民事訴訟法第436 條之24第2 項之規定，其提起上訴即屬合
    法，先予敘明。
三、次按本法之強制規定，不得以契約變更之。但有利於被保險
    人者，不在此限。保險契約之解釋，應探求契約當事人之真
    意，不得拘泥於所用之文字；如有疑義時，以作有利於被保
    險人之解釋為原則。保險法第54條雖有明文。惟解釋契約，
    固須探求當事人立約時之真意，不能拘泥於契約之文字，但
    契約文字業已表示當事人真意，無須別事探求者，即不得反
    捨契約文字而更為曲解（最高法院17年上第1118號判例參照
    ）。本件上訴人主張依原審向臺大醫院查詢回函及證人龔紹
    秋牙醫師證言，伊所接受之根管治療，符合手術之定義，原
    審疏於查證系爭保險契約第14頁附表一中附錄條款之真意，
    僅憑「牙髓撕除法」與「神經撕除法」字面意義不同，即認
    伊所受治療非屬手術而判決伊敗訴，係違反保險法第54條規
    定云云。然查，原審判決理由四已記載認定上訴人於鼎佳牙
    醫所實施之根管治療行為非屬手術之理由，並敘明系爭保險
    契約第1 條約定「本契約的解釋，應探求契約當事人的真意
    ，不得拘泥於所用的文字；如有疑義時，以作有利於被保險
    人的解釋為準。」係於約定條款真意有疑義不明時始有適用
    ，惟系爭保險契約第13條文義已清楚揭示承保範圍，難認有
    疑義不明之處等語，是上訴人主張應依保險契約第1 條對第
    13條為有利於上訴人之解釋，難謂可採等語。再者，系爭保
    險契約附表一第2 項雖約定「如被保險人所接受之手術，未
    載明於『手術項目給付表』所列之手術項目時，本公司將與
    被保險人協議比照該表內程度相當之手術項目之手術等級，
    決定給付倍數。但該項手術若依據本附約除外責任條款之規
    定不在賠償範圍內，或屬於手術以外之其他醫療者，本公司
    不負賠償責任。」惟上訴人所接受牙髓撕除法治療，屬根管
    治療步驟之一，非屬手術項目，亦無適用附表一第2 項之餘
    地。從而，上訴人主張原審判決違反保險法第54條，尚無足
    採。
四、次按原告對於自己主張之事實已盡證明之責後，被告對其主
    張，如抗辯其不實並提出反對之主張者，則被告對其反對之
    主張，亦應負證明之責，此為舉證責任分擔之原則。最高法
    院著有18年上字第2855號判例可參。上訴人另主張伊所接受
    之根管治療為一種牙齒末梢神經抽除術，有財團法人保險事
    業發展中心保險申訴調處委員會就本件理賠爭議調處結果可
    證，被上訴人並未提出根管治療不符合手術定義之證據，原
    審判決有違前揭判例意旨。惟查，被上訴人於原審已抗辯根
    管治療屬醫療處置方法而非醫學上之手術，健保給付點數低
    於神經撕除法、末梢神經抽除術、下齒槽神經抽除術給付點
    數不同，且手術須於地區醫院以上等級醫院方可實施，並提
    出調處結果報告書、行政院衛生署90年1 月19日衛署醫字第
    0890036700號函、87年11月19日衛署醫字第87063548號函、
    86年3 月20日衛署醫字第86015945號函、臺灣高雄地方法院
    鳳山簡易庭96年度鳳保險小字第37號民事判決、臺灣板橋地
    方法院板橋簡易庭96年度板保險小字第1 號民事判決為證，
    原審斟酌兩造所提各項證據、證人龔紹秋牙醫師之證述及向
    臺大醫院查詢結果而為判決，要難認有何違反上開判例之情
    事。上訴人前揭指摘，實僅就原審取捨證據、認定事實等職
    權行使範圍謂有不當，均不足認原審判決有何違背前揭法令
    之情形。
五、又按民事訴訟法第436 條之32第2 項規定於小額事件之上訴
    程序並不準用同法第469 條第6 款規定，上開違背法令之理
    由，並不包括判決不備理由或理由矛盾之情形，故對於小額
    程序第一審裁判，不得以民事訴訟法第469 條第6 款之「判
    決不備理由或理由矛盾」為由，指摘原判決違背法令，若上
    訴人以判決不備理由或理由矛盾指摘原判決為違背法令，其
    上訴即難認為合法。上訴人主張原審判決僅依系爭保險契約
    第13條第1 項，認定上訴人得否請求給付門診手術醫療保險
    金求，須以(一)上訴人所為門診手術係於有效之保險期間內發
    生、(二)上訴人於醫院門診時，經醫師診斷必須且已實際接受
    手術治療、(三)上訴人所為治療之手術類別，須屬系爭醫療保
    險附約附表一所示手術類別為限，未審酌系爭保險契約附表
    一第2 項之規定，有民事訴訟法第469 條第6 款規定「判決
    不備理由或理由矛盾」之違法云云。揆諸前揭說明，上訴人
    此部分指摘，與小額訴訟程序之上訴要件不合，於法不符。
六、末者，上訴人主張其於原審係請求被告給付3,000 元，並非
    原審判決所載1,250 元，係屬得否聲請補充判決或裁定更正
    之問題，不能據以為原審判決違背法令之理由，附此敘明。
七、綜上所述，原審判決並無上訴人所指違背法令情事，上訴人
    提起本件上訴，依其上訴意旨足認上訴為無理由，爰依民事
    訴訟法第436 條之29第2 款規定，不經言詞辯論，逕以判決
    駁回。
八、上訴人應負擔之訴訟費用額確定為如主文第2 項所示金額。
九、據上論結，本件上訴顯無理由，依民事訴訟法第436 條之32
    第1 項、第2 項、第449 條第1 項、第436 條之29第2 款、
    、第78條、第436 條之19第1 項，判決如主文。
中    華    民    國    98    年    8     月    31    日
              民事第六庭  審判長  法  官  劉坤典
                                  法  官  黃柄縉
                                  法  官  劉又菁
以上正本係照原本作成
本判決不得上訴
中    華    民    國    98    年    8     月    31    日
                                  書記官  潘惠梅


司法院資訊處製作；財團法人民間司法改革基金會備份。
